【裁判字號】    98,上易,1505
【裁判日期】    981117
【裁判案由】    詐欺
【裁判全文】
臺灣高等法院臺中分院刑事判決        98年度上易字第1505號
上  訴  人  臺灣彰化地方法院檢察署檢察官
上  訴  人
即  被  告  乙○○
上列上訴人因詐欺案件，不服臺灣彰化地方法院97年度易字第19
24號中華民國98年8月12日第一審判決（起訴案號：臺灣彰化地
方法院檢察署97年度偵字第6184號），提起上訴，本院判決如下
：
    主  文
原判決撤銷。
乙○○犯詐欺取財罪，處有期徒刑壹年，減為有期徒刑陸月，如
易科罰金，以新臺幣壹仟元折算壹日。
    事  實
一、緣丙○○於民國90年間，遭詐騙集團以訛稱中獎之詐騙方式
    詐騙新台幣（下同）7千餘萬元，復於93年3月間受鄭志哲等
    人所組成「新安徵信社」，誆以替丙○○追討債務為由，遭
    詐騙123萬元，丙○○心有不甘，於95年間，透過友人介紹
    ，知悉「冠國徵信社」可代人處理債務催討之業務，經與冠
    國徵信社之陳協理二次聯繫後，因丙○○所委託案件複雜，
    冠國徵信社不願接受其委託，然丙○○卻因此認識自95年4
    月間起任職「冠國徵信社」之乙○○（嗣於同年7月初轉至
    「立榮徵信社」任職）。乙○○明知丙○○所委託之案件複
    雜，亦知悉所任職之冠國徵信社亦以同一理由回絕丙○○之
    委託案，認有機可乘，竟意圖為自己不法之所有，私下單獨
    向丙○○佯稱：伊有管道可代為向該詐騙集團催討回遭詐騙
    款項等語，致使丙○○不疑有他而陷於錯誤，丙○○先於95
    年7月21日前之某日，在彰化縣鹿港鎮中華電信股份有限公
    司附近，先行交付12萬元予乙○○；而乙○○仍接續前詐欺
    犯意，向丙○○佯稱其所給予中國大陸深圳地址是錯的，無
    法找到，須委託當地偵探社代為尋找，然須簽約金即人民幣
    10萬元云云，丙○○乃於乙○○佯稱欲前往大陸委託當地偵
    探社時即95年8月29日，在桃園縣中正國際機場再度交付新
    台幣50萬元予乙○○。乙○○自大陸返國後仍承上詐欺犯意
    ，再度佯稱大陸偵探社已有回報，欲帶丙○○一起前往大陸
    地區找尋詐騙集團成要索回受騙金錢，需付擔食宿、交通費
    用、並給大陸地區徵信社之查證費約人民幣約4萬元等語，
    使丙○○於95年12月12日又再次交付新台幣24萬元予乙○○
    ，惟乙○○為避免技倆曝光，於95年12月12日帶同丙○○同
    往大陸地區，並在與丙○○用餐時，佯裝與他人電話溝通及
    在餐桌上與某不詳男子交談等動作，向丙○○表示確實已設
    法處理後，旋即於次日與丙○○一同返臺。迄丙○○未見委
    託事項有何進展，且乙○○改以大陸地區委託人員均已失聯
    為由加以搪塞，丙○○始知受騙，總計乙○○個人共詐騙丙
    ○○86萬元。
二、案經丙○○訴請臺灣彰化地方法院檢察署檢察官指揮彰化縣
    警察局鹿港分局報告偵查起訴。
    理  由
一、按被告以外之人於審判外之言詞或書面陳述，除法律有規定
    者外，不得作為證據；又被告以外之人於審判外之陳述，雖
    不符刑事訴訟法第159條之1至第159條之4之規定，而經當事
    人於審判程序同意作為證據，法院審酌該言詞陳述或書面陳
    述作成時之情況，認為適當者，亦得為證據；當事人、代理
    人或辯護人於法院調查證據時，知有第159條第1項不得為證
    據之情形，而未於言詞辯論終結前聲明異議者，視為有前項
    之同意，刑事訴訟法第159條第1項、第159條之5分別定有明
    文。經查，本判決如後所引用之證人丙○○於審判外之陳述
    者，均據原審及本院逐一提示並告以要旨，當事人均知該等
    證據為被告以外之人之審判外陳述，而未於言詞辯論終結前
    聲明異議，本院審酌上開證據作成時之情況，亦無不當取供
    等情形，認為以之作為本案之證據亦屬適當，依刑事訴訟法
    第159條之5規定，應有證據能力，先予說明。
二、訊據上訴人即被告（下稱被告）乙○○固坦承接受丙○○的
    委託至大陸地區追查詐騙集團下落、索討受騙款，及於上揭
    時、地，收受告訴人丙○○所給予現金共計86萬元，然矢口
    否認有何詐欺行為，辯稱：當初是丙○○拜託要我幫他處理
    ，大陸的地址是丙○○提供的，當初我去大陸的時候，找不
    到丙○○給我的地址，我當時馬上打電話給丙○○，跟她說
    找不到人，她說我人在大陸，要我在大陸那邊幫她處理，我
    在大陸那裡看報紙，找大陸的偵探社，幫她處理事情後，丙
    ○○一開始支付的12萬元是給伊的酬勞，之後給的50萬元，
    伊已轉支付給大陸的偵探社，另外24萬元扣除食宿、交通花
    費，也是付給大陸的偵探社；起訴前，丙○○帶兄弟找我公
    司找我，我還她60萬元，我想說事情已經解決了，不知她會
    提告，所以前往大陸地區的資料、單據我也不知道放在哪裡
    云云。
三、經查：
(一)依被告於警詢自承:「（你前後共向丙○○收取多少金錢?）
    我前後共向丙○○收取新台幣86萬元左右。」、「我第一次
    向他收取12萬元是至鹿港鎮直接向他收取，第二次是在機場
    由丙○○直接交付50萬元，第三次是丙○○陪同至大陸支付
    大陸偵探社人民幣4萬及機票等費用約新台幣24萬元。」、
    「我前後確實向丙○○收取新台幣86萬元」等語（見偵6184
    卷P6-9）；雖與告訴人於警偵訊時一再指稱伊為討回遭詐騙
    集團詐騙之7千餘萬元及新安徵信社鄭志哲等人所詐騙之123
    萬元，合計又遭被告及朱先生、廖先生等人詐騙達488萬元
    等詐騙金額不相吻合，惟觀諸告訴人丙○○於警偵訊及原審
    審理時一再指稱在遭新安徵信社鄭志哲等人詐騙123萬元後
    ，陸續向伊訛稱不實事項而取得款之人，除被告外，尚有自
    稱朱先生、廖先生及被告父親或胞妹之人，陸續自告訴人處
    得合計488萬元不等之款項，及本件被告本人向告訴人取得
    之款項，告訴人於警詢時雖曾先指稱36萬元、2萬5千元、2
    萬元、15萬5千元及5條金項鍊，之後改稱有32萬元、50萬元
    、21萬元及1萬5千元不等（見偵6184卷P15、21)，先後證詞
    雖有不一，然本件告訴人確實有高達數百萬元之款項陸續由
    告訴人自其本人帳戶內以提領現金之方式提領一空，有告訴
    人提出之存摺影本可參，則告訴人因陸續遭不同人士詐騙，
    而無法詳細記載遭詐騙所交付之數額，並無悖於常理，是以
    ，本件參酌被告自白其本人合計單獨向丙○○收取之金額86
    萬元，既未逾越告訴人指證遭人詐騙而交付之金額及告訴人
    帳戶內原有之存款數額，應認被告此部分自白，與事實相符
    ，自可採信為真正。
(二)被告雖辯稱確實接受告訴人之委託而收取上開金額，並已著
    手進行委託案件之調查，所收受之金額大多支付予所委託之
    大陸地區偵探社，並無詐騙意圖云云，然被告對於所委託之
    大陸地區偵探社名稱、地址或聯絡方式，及提供何種資料以
    供大陸地區偵探社進行調查等，均無法提出任何資料以供查
    詢，且對於原審法院質問之回答：「（問：對方徵信社一開
    口就是好幾十萬，你是否相信一定可以找到人？）當時我有
    找丙○○商量。我分段給大陸徵信社，陸陸續續給，一共給
    74 萬元。」、「（問：依你的專業，你是否覺得不合理？
    ）不答。」、「（問：大陸徵信社到底做了什麼事情？）大
    陸徵信社跟我們說他已經找到人，他帶我們去吃飯，找其他
    人，帶去他們公司。」、「（問：依你的專業，是否應該支
    付74 萬元？）當時我剛踏入徵信社這個行業，如果徵信社
    要找高官，這個費用應該是需要，我也不知他們的管道。」
    等語，被告對於是否有處理、及如何處理告訴人所委託向詐
    騙集團取回遭詐騙之鉅款款項，顯無法給予足堪信服的說明
    或理由，其辯稱向告訴人以可代為取回遭詐騙款項，所收取
    告訴人交付之86萬元現金等情，並無為自己不法所有之意圖
    ，礙難採信。
(三)再佐以本件被告既認自己甫入徵信社行業、專業未足，竟向
    丙○○誇稱其可跨海至大陸地區代尋詐騙集團下落，並向被
    害人收取鉅款，事後毫無所獲，被告顯亦有施用詐術之事實
    。雖被告辯稱伊確有與大陸地區之徵信社人員接洽，接洽之
    資料、單據現在不知道放在哪裡云云。被告此「幽靈抗辯」
    之舉，按我國刑事舉證責任只有零星規範於實體法者，對於
    大多數實體法未規範舉證責任的事項，則應依刑事訴訟法的
    規定及舉證責任分配的法理來解決。依刑事訴訟法第161 條
    、第163條條文及立法說明，檢察官對於構成要件該當性（
    包括客觀構成要件、主觀構成要件）、犯罪加重要件、處罰
    條件存在之事實負舉證責任；刑事被告得保持緘默，不負自
    證己罪之義務，此部分並無疑義。至於刑事訴訟法第161 條
    之1規定：「被告得就被訴事實指出有利之證明方法。」係
    賦予被告主動實施防禦之權利，以貫徹當事人對等原則，並
    非將檢察官應負之舉證責任轉換予被告。雖然刑事訴訟法僅
    規定檢察官就被告之犯罪事實有舉證責任，對於被告的舉證
    責任未作明確規定，被告若單純否認，當然沒有舉證責任，
    但被告為避免法官形成有罪心證，有實施防禦之權利，若被
    告進一步提出積極抗辯，被告為證明其抗辯為真實，除法律
    規定不需舉證的情形外（例如公眾週知、於法院已顯著或法
    院職務上已知的事實），因被告對此擁有特別知識，而此積
    極事項又有利於被告，且我國已由職權進行改採兩造對抗制
    度，故原則上被告對之應負有「提出證據責任」（但不負終
    局的「說服責任」，即當事人一造使裁判者於證據調查後採
    信其主張之責任），若被告能證明至「有合理懷疑」程度，
    舉證責任轉換，檢察官就抗辯事由不存在應負舉證責任，證
    明至「無合理懷疑」程度。被告提出證據後，若能證明至「
    有合理懷疑」的程度，而檢察官無相反證據推翻時，表示檢
    察官無法證明被告所涉罪嫌至「無合理懷疑」的程度，被告
    即應獲無罪判決。若被告對「幽靈抗辯」舉證未達此程度，
    雖理論上其抗辯有可能性，但尚不成為有效抗辯，檢察官並
    無責任證明該抗辯事實不存在，法院就該爭點應逕為不利被
    告之認定。否則若認為被告任意為「幽靈抗辯」，檢察官均
    有責任證明其不存在，不惟可能導致被告藉此拖延訴訟，且
    檢察官對「幽靈」之不存在根本無從舉證，將因法院舉證責
    任錯置而使狡詐之徒逃避刑事處罰。本件被告雖辯稱其確有
    與大陸地區之徵信社人員接洽，接洽之資料、單據現在不知
    道放在哪裡云云；然被告向被害人陸續收取多達86萬元之費
    用，並自稱數次前往大陸地區接洽對岸徵信業者，竟對其接
    洽之對象為誰、聯絡方式如何、簽署文件資料竟均付之闕如
    ，顯與常情有悖，是被告所辯上情，並未能舉證證明至「有
    合理懷疑」程度，其所辯自無足採信。
(四)本件被告既向被害人收取多達86萬元之費用，顯係利用被害
    人急於追討受騙金額之心理，誆騙其有能力至大陸地區代為
    追查，使被害人陷於錯誤，而支付財物之詐欺取財事實，堪
    稱明確。此外，並有被害人丙○○所開設臺灣銀行鹿港分行
    帳戶之交易往來明細在卷足憑，被告犯行應堪認定。
四、核被告所為，係犯刑法第339條第1項之普通詐欺罪。被告所
    為均係基於同一犯意所為之接續動作，於密接時間內，以各
    種徵信作為名目之詐術，向同一被害人先後詐取如事實欄所
    示金額，應為接續犯，僅論以一罪。
五、原審認被告犯行事證明確，予以論罪科，固非無見，惟本件
    被告於事實及理由欄均未提及被告為本件詐騙犯行與他人為
    犯意之聯絡或行為之分擔，然主文欄竟諭知被告係共同犯詐
    欺取財罪，顯有主文顯失其根據之判決違法不當之處，被告
    上訴意旨猶否認犯行，顯無理由，公訴人以量刑過輕為由提
    起上訴，雖亦無理由，惟原審判決既有前揭可議之處，自屬
    無可維持，應由本院將原判決予以撤銷改判。爰審酌被告不
    思以正當方式取得財物，竟圖私慾假藉徵信名目，明知前來
    委託之被害人已因先前遭騙而受重大損失，猶趁其一時失慮
    ，恣意妄為詐騙行徑，使被害人畢生積蓄化為烏有，令其處
    境無異雪上加霜，並喪失對社會上人際關係之信賴，已嚴重
    阻礙正當工商業務之發展，又被告犯後猶矢口否認，心存僥
    倖，不知悔改，迄今尚未與被害人和解，使其求償無門，及
    考量其犯罪動機、智識程度、所用手段、造成損害程度等一
    切情狀，量處如主文第2項所示之宣告刑。末按中華民國96
    年罪犯減刑條例業於96年7月4日公布，同年7月16日施行，
    本件被告犯罪時間，係在96年4月24日以前，且其所犯罪名
    與宣告刑，均核合該條例之規定，依同條例第2條第1項第3
    款之規定，減其刑期2分之1，並諭知易科罰金之折算標準。
六、至於告訴人另提及尚遭自稱被告與朱先生、廖先生、被告父
    親及胞妹之詐騙款項，惟本件僅就被告以個人不法所有之犯
    意，而單獨向被害人詐騙之犯行諭罪科刑，是以被告有無與
    其他人共犯本件起訴書範圍以外之詐騙犯行，應由告訴人另
    行提供資料訴請檢察官偵查，此部分亦經原審以97年12月19
    日彰院賢刑智97易1924字第0970058182號函知告訴人，自不
    在本件審究範圍，附此敘明。
據上論斷，應依刑事訴訟法第369條第1項前段、第364條、第299
條第1項前段，刑法第339條第1項、第41條第1項，刑法施行法第
1條之1，中華民國九十六年罪犯減刑條例第2條第1項第3款、第7
條第1項、第9條，判決如主文。
本案經檢察官甲○○到庭執行職務。
中    華    民    國    98    年    11    月    17   日
            刑事第六庭    審判長法  官  李  文  雄
                                法  官  邱  顯  祥
                                法  官  林  靜  芬
以上正本證明與原本無異。
不得上訴。
                                書記官  高  勳  楠
中    華    民    國    98    年    11    月    17   日


司法院資訊處製作；財團法人民間司法改革基金會備份。
